【裁判字號】    98,易,873
【裁判日期】    981231
【裁判案由】    詐欺
【裁判全文】
臺灣臺北地方法院刑事判決               98年度易字第873號
公  訴  人  臺灣臺北地方法院檢察署檢察官
被      告  甲○○
選任辯護人  楊國宏律師
            周詩鈞律師
上列被告因詐欺案件，經檢察官提起公訴（96年度偵字第14585
號），本院判決如下：
    主  文
甲○○無罪。
    理  由
一、公訴意旨略以：（一）被告甲○○意圖為自己不法之所有，
    基於詐欺之犯意，明知告訴人乙○○有前科紀錄無法擔任外
    國駐華名譽領事，於民國94年間，獲悉海地共和國（下稱「
    海地」）即將派任白若丹先生至我國就任大使時，向告訴人
    乙○○誆稱：縱有前科紀錄，以伊在外交圈之關係，保證能
    遊說海地大使，指派其出任海地駐華名譽領事，僅須知會我
    國外交部即可，毋庸外交部同意，惟須支付美金3萬元作為
    遊說海地大使之活動費用云云，致告訴人乙○○誤信為真，
    於94年端午節前後某日，在臺北市大安區○○○路203號之
    遠企購物中心1樓咖啡廳，將美金3萬元交付被告，嗣海地大
    使邀請告訴人乙○○擔任該國駐華名譽領事，並發給聘書，
    詎乙○○收受聘書數月後，竟接獲海地大使館通知，因我國
    外交部以告訴人乙○○有詐欺前科而不符外國駐華名譽領事
    資格要件，要求撤銷名譽領事資格，告訴人乙○○始知受騙
    。（二）被告意圖為自己不法之所有，基於詐欺之犯意，於
    95年6月間某日，得知告訴人乙○○、丙○○自墨西哥進口
    之鮑魚，因墨西哥之工廠出貨遲延，為如期進口，將海運改
    為空運，致進口成本增加，竟向告訴人乙○○佯稱：伊可以
    查德大使館或多明尼加大使館名義進口墨西哥鮑魚，節省進
    口關稅，惟需交付上述大使館新臺幣（下同）15萬元，作為
    活動費用云云，致告訴人乙○○誤信為真，並如實轉告告訴
    人丙○○，使告訴人丙○○陷於錯誤，於95年6月16日，在
    彰化銀行南臺南分行，將15萬元匯入被告在聯邦銀行大直分
    行開立之帳號000000000000號帳戶，並於同月19日、25 日
    ，以查德大使館名義申報進口罐裝鮑魚，卻遭海關以缺少外
    交部出具之免稅證明文件為由，而無法享有外交使節進口免
    稅優惠，告訴人丙○○為使該批罐裝鮑魚順利通關，遂變更
    進口人名義，並完納進口關稅後始提領貨物，期間支付額外
    之倉儲費用25萬7,866元，嗣告訴人乙○○、丙○○等2人向
    被告甲○○請求返還15萬元遭拒，渠等始知受騙。因認被告
    上開行徑，已涉犯刑法第339條第1項之詐欺取財罪嫌。
二、按犯罪事實應依證據認定之，無證據不得認定犯罪事實；不
    能證明被告犯罪或其行為不罰者，應諭知無罪之判決，刑事
    訴訟法第154條第2項、第301條第1項分別定有明文。次按事
    實之認定，應憑證據，如未能發現相當證據，或證據不足以
    證明，自不能以推測或擬制之方法，以為裁判之基礎；又認
    定犯罪事實所憑之證據，雖不以直接證據為限，間接證據亦
    包括在內，然而無論直接或間接證據，其為訴訟上之證明，
    須於通常一般之人不致有所懷疑，而得確信其為真實之程度
    者，始得據為有罪之認定；再認定不利於被告之事實，須依
    積極證據，苟積極證據不足為不利於被告事實之認定時，即
    應為有利於被告之認定，更不必有何有利之證據，最高法院
    40年臺上字第86號、76年臺上字第4986號及30年上字第816
    號分別著有判例意旨可資參照。又按告訴人之告訴，係以使
    被告受刑事訴追為目的，是其陳述是否與事實相符，仍應調
    查其他證據以資審認；又被害人之陳述如無瑕疵，且就其他
    方面調查又與事實相符，固足採為科刑之基礎，倘其陳述尚
    有瑕疵，而在未究明前，遽採為論罪科刑之根據，即難認為
    適法，最高法院52年臺上字第1300號、61年臺上字第3099號
    著有判例意旨可資參照。況刑事訴訟法第161條第1項亦規定
    ，檢察官就被告犯罪事實，應負舉證責任，並指出證明之方
    法，是檢察官對於起訴之犯罪事實，應負提出證據及說服之
    實質舉證責任，倘所提出之證據，不足為被告有罪之積極證
    明，或其指出證明之方法，無從說服法院以形成被告有罪之
    心證，基於無罪推定之原則，自應為被告無罪判決之諭知，
    有最高法院92年度臺上字第128號著有判例意旨可資參照。
三、公訴人認被告涉犯詐欺取財罪嫌，無非係以被告利用他人對
    其在外交圈具有影響力認知下，先係見告訴人乙○○有意願
    擔任海地共和國駐華名譽領事（下稱海地名譽領事），但告
    訴人乙○○慮及自身有刑事前科紀錄，恐無法擔任海地名譽
    領事，此時被告向告訴人乙○○佯稱其保證就算是有刑事前
    科紀錄，在其利用外交圈影響力下，必定仍可取得海地名譽
    領事，而後告訴人乙○○雖獲得海地共和國發給之名譽領事
    聘書，但最後仍因告訴人乙○○有刑事前科紀錄之故，而遭
    被外交部要求海地共和國撤銷名譽領事資格，以及告訴人乙○○及丙○○經營墨西哥鮑魚進口生意，因運送方式從海運
    改為空運，成本增加，被告復誆稱可用查德或多明尼加大使
    館名義進口以節省進口關稅，但要給予其15萬元活動費用，
    告訴人乙○○聽信被告說詞，並轉而告知告訴人丙○○，告
    訴人丙○○遂轉帳15萬元予被告，孰料在以查德大使館名義
    申報進口時，查德大使館並未有外交部出具之免稅證明文件
    ，而無從享有外交使節進口免稅優惠，顯見被告根本未替告
    訴人丙○○洽談免稅優惠乙事，並有告訴人乙○○及丙○○
    之指述暨海地駐華名譽領事聘書影影本、外交部函及附件、
    彰化銀行匯款回條聯影本、進口報單影本、長榮空運倉儲股
    份有限公司、永儲股份有限公司統一發票、95年7月間某日
    被告與告訴人乙○○之電話錄音帶及譯文等件為其所憑之論
    據。訊據被告固不否認有要幫告訴人乙○○介紹擔任海地名
    譽領事一職及有收受告訴人丙○○匯款之15萬元之事實，惟
    堅詞否認有何詐欺取財犯行，辯稱：伊原本要幫乙○○介紹
    擔任海地名譽領事，伊沒有向乙○○收取美金3萬元的遊說
    費用，且沒有說過「實際上領事的資格取得只是知會外交部
    就好，而不需要外交部審核」這樣的話，乙○○知道伊在海
    地大使館擔任參事，所以他主動找我，他希望有個名譽領事
    的身分，要伊介紹白若丹給他認識，伊有介紹，乙○○願意
    幫海地大使館捐米，海地大使館同意頒給乙○○名譽領事一
    職，乙○○的確有捐美金6萬元，伊有幫乙○○拿6萬元美金
    捐給白若丹大使，這是乙○○在遠企交付給伊，白若丹因為
    不在場，所以事後再由伊拿給他，乙○○給海地大使館的履
    歷表上並沒有說過他曾犯過罪，伊跟白若丹都受騙，我們將
    海地共和國批准的委任書送到外交部備查，外交部查到乙○○有詐欺前科，再把此訊息轉交給海地大使，海地大使叫乙○○來，告訴他要撤銷名譽領事一職，白若丹也還美金6萬
    元給乙○○；伊有跟丙○○見過面，但不認識她，只認識乙○○，伊確實知道95年6月16日有15萬元匯到伊聯邦銀行大
    直分行的帳戶，是乙○○說要把錢匯到伊戶頭的，，因乙○○有進口一些鮑魚，想要海地大使館的名義進口，交代伊去
    詢問，因海地沒有出產鮑魚，而對面是查德大使館，他就叫
    伊去對面詢問，並說如果可以的話，他要捐15萬元給查德大
    使館，而伊知道查德也沒有出產鮑魚，所以就跟乙○○說有
    幫他去跟多明尼加大使館詢問，要等多明尼加大使館的回覆
    ，隔了一、兩個禮拜，多明尼加大使通知伊說，外交部不批
    准這個進口，伊就跟他說這個前是否匯還給你，還是用來補
    貼伊在外出差的旅費及機票錢，匯錢的人為何不是乙○○自
    己，要問乙○○，乙○○與丙○○有簽經銷約，伊不知道丙○○在96年6月19日、96年6月25日以查德大使館名義進口鮑
    魚這件事，伊沒有跟丙○○說可以以查德大使館名義進口墨
    西哥鮑魚並可免稅，但要付多明尼加大使15萬元這樣的話，
    伊只有見過丙○○二次，一次在台南、一次在台北，上述的
    15 萬元不知道乙○○跟丙○○如何約定等語。
五、經查:
（一）告訴人乙○○有意願要擔任海地名譽領事，遂有委請被告
      加以協助，業經被告自承在卷，是以被告確實有受告訴人
      乙○○所託為協助取得海地名譽領事乙事堪以認定，該等
      受託內容之始末，經證人即告訴人乙○○證稱：甲○○也
      有介紹我取得海地大使館「名譽領事」資格一事，不過海
      地大使館後來有幫我陳報外交部，但沒獲准，因此我沒有
      接獲外交部的聘書，而且先前海地大使館核發給我的聘書
      也因為外交部沒核准而給撤銷了，我之前在94年端午節前
      後在遠企飯店一樓咖啡廳把美金3萬元交給甲○○幫我半
      這件事情，但交給他之後事情也沒辦成，他也沒把錢退還
      給我等語（見96年度他字第965號卷第520-54頁），然就
      被告究竟有無向告訴人乙○○保證，縱使有前科紀錄，也
      可以取得名譽領事以及被告有無收受3萬元為處理費用等
      情，核與被告所述有所出入，又經檢察官勘驗證人乙○○
      與被告於95年7月間電話通話錄音，雙方至多僅就告訴人
      乙○○曾有交付美金予被告，以及被告要替告訴人乙○○
      處理名譽領事乙節有所確認，此有該電話通聯譯文在卷可
      查（見96年他字第965號卷第35-44頁），至於被告有對告
      訴人乙○○保證必定可以取得海地名譽領事及交付之美金
      即為被告處理名譽領事一職之報酬等情，除告訴人乙○○
      之指述外並無其他佐證，尚難據此逕認被告有上開所述訛
      稱必可取得名譽領事資格並收受3萬元美金之詐欺取財犯
      行。另被告受告訴人乙○○所託協助引薦擔任海地名譽領
      事一職，被告確實有加以協助，海地共和國並有頒發名譽
      領事聘書，此有海地共和國駐中華民國名譽領事聘書在卷
      （見96年他字第965號卷第12頁），復經函詢外交部，就
      海地大使館有無於94年發給告訴人乙○○聘書乙事，外交
      部惠覆表示告訴人乙○○曾受海地前臨時總統、前外交部
      長頒發海地駐臺北名譽領事館證書，有外交部98年10月29
      日外條二字第09824081700號函附卷為參（見本院卷第
      39-42 頁），足見被告確實有為告訴人乙○○協助取得海
      地名譽領事之作為，與被告供稱已將告訴人乙○○申請文
      件送外交部備查等語大致相核，被告所辯尚非無稽。
（二）按外交部審核外國在華委派名譽領事作業要點（下稱作業
      要點）第3條第1項規定：「有左列情形之一者，不得受委
      在中華民國境內擔任外國名譽領事職務：曾涉及民、刑事
      案件，足認為構成不名譽之情形者。」查，告訴人乙○○
      已獲頒海地名譽領事，然嗣後因告訴人乙○○本身有刑事
      前科紀錄，才遭外交部加以否決，要求撤銷該名譽領事資
      格，此為上開作業要點明確規範，告訴人乙○○實係肇因
      自己有刑事前科紀錄才無法出任該名譽領事，衡諸個人之
      刑事前科紀錄非屬公開資料，縱使為司法權責機關，仍需
      藉由特定系統方能查詢，如有刑事前科紀錄之人未主動告
      知他人，他人要難知悉，是以就被告而言，在受告訴人乙○○所託之際，如何能先行得知告訴人乙○○有刑事前科
      紀錄，益證被告無詐欺犯意甚明。本件告訴人乙○○雖再
      再供稱被告有保證縱有刑事前科紀錄，仍可取得名譽領事
      資格，而決定權是在海地共和國，外交部只有被知會權無
      否決權等語，就此僅有告訴人乙○○之指述，觀諸卷內其
      餘證據都無以為此等佐證論斷，被告有所指述之詐欺犯行
      無以認定。
（三）告訴人丙○○有匯款15萬元予以被告，並有自墨西哥以查
      德大使館名義空運進口鮑魚，因查德大使館並未有外交部
      所開出之免稅證明，才變更進口名義人，此有彰化銀行匯
      款回條聯影本（見96年度他字第965號卷第6頁）、進口報
      單影本（見96年度他字第965號卷第7-8頁）、長榮空運倉
      儲股份有限公司及永儲股份有限公司統一發票（見96年度
      他字第965號卷第9-11頁）附卷足憑，然對於匯款予被告
      之源由，證人即告訴人丙○○證稱：我們璽瀛公司與乙○○個人的穩鮑公司都是進口鮑魚，我跟乙○○是合作關係
      ，我們是他的經銷商，他是我們公司的供貨商，因為墨西
      哥來的鮑魚時間上有拖延到，乙○○說甲○○可以用查德
      大使館的名義進口鮑魚，這樣可以免關稅，而且比較快，
      所以他就要我匯15萬元給甲○○，我於是在6月16日那天
      匯款，但是匯完之後卻發現貨還是沒進來，最後我還是用
      我們公司的名義報關進貨，我在年初時有見過甲○○本人
      ，可是我跟他不熟，我會相信乙○○之前跟我說的話，是
      因為乙○○跟甲○○是合夥做穩鮑公司，我們公司與穩鮑
      公司又是合作關係，因此想趕快把貨運進來，整件事從頭
      到尾我都沒有跟甲○○碰過面，我相信乙○○跟我說的話
      等語（見96年度他字第965號卷第27-28頁），又有證人乙○○陳稱：我確實有匯15萬元到甲○○聯邦銀行大直分行
      的帳戶，我是請丙○○去匯的等語（見96年度他字第965
      號卷第52-54頁）在卷可按，則與被告所辯事後才知道該
      筆錢是告訴人丙○○所匯等語大致相符，再質之證人丙○○以「你怎麼知道乙○○有幫你轉達這件事情」，其答以
      「乙○○和被告是合夥做穩鮑公司」等語，有訊問筆錄可
      查，是以被告並無向告訴人丙○○央求該15萬元費用，告
      訴人丙○○亦未向告訴人乙○○確認所謂鮑魚進口免稅優
      惠有無確實轉知被告，純係因另一告訴人乙○○之說詞才
      予以匯款予被告，被告對告訴人乙○○與丙○○就該筆15
      萬元如何約定無從所悉，此節洵以認定，因而被告只在見
      過告訴人丙○○，但從未接觸下，其有向告訴人丙○○施
      以詐術乙情實難採信。
（四）被告與告訴人乙○○有合作從事鮑魚進口，同為仰湳水產
      食品股份有限公司之董事，此有仰湳水產食品股份有限公
      司公司基本資料查詢明細附卷（見96年度偵字第14585號
      卷第63-64頁），而被告主要負責在國外洽談商務，業經
      證人乙○○結證允詳，則被告對於該筆15萬元之匯款，要
      求告訴人乙○○用以貼補在國外出差相關費用，實合於常
      情，另渠等95年7月間電話中之對話，亦無法辨明言談間
      之15萬元交付之始末，有電話通聯譯文附卷為憑（見96年
      他字第965號卷第35-44頁），末以告訴人丙○○匯款15萬
      元給被告時間為95年6月16日，而告訴人丙○○報關時間
      為同年月20日，惟同年月18、19日為禮拜六、日，以一般
      申請免稅優惠作業時間能否在短短兩日內完成，亦非無疑
      ，難以逕認被告對告訴人丙○○有詐欺犯行。
（五）綜上所述，揆諸前揭判例要旨，本件卷內雖告訴人乙○○
      與丙○○指述歷歷，但經調查其他證據，尚嫌無從說服本
      院以形成被告有罪之心證，基於無罪推定原則及證據裁判
      主義，既有可疑，應為有利被告之認定，而檢察官所舉前
      開證據，尚不足使本院達於通常一般之人均不致有所懷疑
      ，而得確信其為真實之程度，致使無從形成有罪之確信。
      此外，復查無其他積極證據足資認定被告有何公訴人所指
      之犯行，自應為被告無罪之諭知，以免冤抑。
據上論斷，應依刑事訴訟法第301條第1項，判決如主文。
本案經檢察官蔡偉逸到庭執行職務
中    華    民    國    98    年    12    月    31    日
                  刑事第五庭  審判長法  官  黃程暉
                                    法  官  吳勇毅
                                    法  官  鄭昱仁
以上正本證明與原本無異。
如不服本判決應於收受送達後10日內向本院提出上訴書狀，並應
敘述具體理由；其未敘述上訴理由者，應於上訴期間屆滿後20日
內向本院補提理由書（均須按他造當事人之人數附繕）「切勿逕
送上級法院」。
                                    書記官  高菁菁
中    華    民    國    98    年    12    月    31    日

司法院資訊處製作；財團法人民間司法改革基金會備份。
